【裁判字號】    95,易,1660
【裁判日期】    950809
【裁判案由】    詐欺
【裁判全文】
臺灣臺中地方法院刑事判決              95年度易字第1660號
公  訴  人  臺灣臺中地方法院檢察署檢察官
被      告  甲○○
上列被告因詐欺案件，經檢察官提起公訴（95年度偵字第3211號
），本院判決如下：
    主    文
甲○○幫助意圖為自己不法之所有，以詐術使人將本人之物交付
，處有期徒刑陸月，如易科罰金，以參佰元折算壹日。
    犯罪事實
一、甲○○明知其向郵局所申請開立帳戶之存摺、金融卡及密碼
    、印章如交付他人，可預見該蒐集帳戶之他人，欲使用其郵
    局帳戶以遂行財產上犯罪之目的，猶仍基於幫助詐欺取財之
    犯意，於民國九十二年四月九日起至同年月十二日間之某時
    ，在不詳地點，將其早於八十八年十一月十五日在臺中市淡
    溝郵局開設之局號0000000號、帳號0000000
    號帳戶（下簡稱淡溝郵局帳戶），而於九十二年四月八日以
    掛失為由申請補副領得之存摺、金融卡及密碼、印章等資料
    ，及於同年月九日更換密碼及將申辦之語音密碼提供予某詐
    欺集團成員，以此方式幫助該詐欺集團成員向不特定人詐騙
    財物。嗣該詐欺集團某成年人士自九十二年四月十二日起至
    同年五月三日止，假藉國稅局名義，陸續撥打電話予如附表
    所示丙○○等人，以「假退稅、真詐財」之方式，致丙○○
    等人不疑有他，陷於錯誤，分別匯款如附表所示金額至甲○○前開淡溝郵局帳戶內。
二、案經高雄縣政府警察局移送臺灣臺中地方法院檢察署檢察官
    偵查起訴。
    理    由
一、訊據被告甲○○固直承上開淡溝郵局帳戶為其所有，於八十
    八年十一月十五日開戶使用，及該帳戶於九十二年四月八日
    有掛失補副、核發卡片、申辦語音系統，於同年月九日更換
    密碼及辦理語音密碼等事實，惟矢口否認有何幫助詐欺取財
    犯行，辯稱：上開淡溝郵局帳戶係伊當兵時所開立，只使用
    不到三個月即換單位，即未再繼續使用該帳戶，伊並未為上
    開掛失補副、申請核發金融卡、申請語音系統及密碼、更換
    密碼等行為，伊姊姊乙○○係毒販，故伊懷疑是姊姊或姊姊
    的友人將伊所有淡溝郵局帳戶等資料拿去販售，伊實無幫助
    詐欺取財之犯行云云。
二、經查：
  (一)上開淡溝郵局帳戶乃被告所有於八十八年十一月十五日開戶
    ，於九十二年四月八日以存摺遺失為由申請掛失補發，領取
    金融卡，並申請語音系統，翌日更換密碼及申辦語音密碼等
    情，為被告所不否認，復有淡溝郵局以局號帳號查詢客戶基
    本資料及客戶歷史交易清單各乙件為證（參警卷第二九四頁
    至第二九七頁）。如附表所示被害人丙○○等人則因接獲如
    上「假退稅、真詐財」之電話內容，致陷於錯誤，而分別匯
    款如附表所示金額至被告帳戶內，除經如附表所示被害人丙○○等人於警詢之陳述外，亦有被害人等局帳號查詢資料及
    高雄區中小企業銀行自動櫃員機客戶交易明細表（參警卷第
    四０六頁至第四一六頁）等件在卷可按。
  (二)被告雖辯稱上情，惟系爭淡溝郵局自八十八年十一月十五日
    開戶起至九十年九月十四日止尚均有正常使用，直到九十年
    十一月三十日提領利息三百零七元後，僅餘六十九元，加上
    同年十二月二十一日撥款利息十元，九十一年六月二十一日
    撥款利息一元後（彼時該帳戶尚餘八十一元），九十二年四
    月八日該帳戶即有掛失補副、即時發卡、申請語音系統等動
    作，於同年月九日更換密碼、申辦語音密碼後，即日（即九
    十二年四月九日）起即有同日資金十萬元、九萬餘元、五萬
    餘元、四萬餘元、七萬餘元等多筆款項匯入後，於同日該些
    款項即遭以卡片提款，或跨行提款等方式領走，直至同年五
    月七日遭列為警示帳戶止等節，有淡溝郵局前開客戶歷史交
    易清單乙份在卷可徵。雖被告否認有掛失補副等行為，惟經
    依檢察官所請調閱被告申辦該過程之文件，被告除於九十年
    六月六日曾辦理變更帳戶手續外，另於九十二年四月八日親
    自辦理掛失補副、重新核發金融卡等手續，有淡溝郵局檢送
    之申請變更帳戶事項申請書二份可證。被告供稱該帳戶係其
    當兵時發薪所用，僅使用三個月左右云云，惟經提示上開帳
    戶客戶歷史交易清單告以：其於八十八年十一月十五日開戶
    後，於八十八年十二月四日有委發款項八千五百零五元，八
    十九年一月五日有委發款項五千五百四十五元，九十年六月
    五日、七月五日、八月三日均有委發款項六千七百九十五元
    ，九十年九月五日有委發款項一萬一千三百二十三元之要旨
    後，被告亦表示該些委發款項應係其當兵時發薪之用（參本
    院卷第六二頁、第六三頁），足見上開淡溝郵局帳戶非如被
    告所辯僅於八十八年十一月十五日開戶只使用三個月後即未
    再使用。雖被告一度辯稱不記得九十年六月六日是否因為申
    請磁條、更換印鑑為由而辦理帳戶變更手續，同日並領取金
    融卡使用，然經提示上開交易清單顯示其於九十年九月五日
    尚有軍隊發薪之紀錄後，則坦稱該九十年六月六日所為變更
    事項應當係伊親為無誤（參本院卷第六三頁）；而細比對被
    告於九十年六月六日、九十二年四月八日二次申辦變更帳戶
    事項申請書之「甲○○」筆跡均屬相同，亦與被告於九十五
    年三月十五日檢察官偵訊筆錄末之受訊問人欄（參九十五年
    度偵字第三二一一號卷第二九頁）、本院九十五年七月十二
    日準備程序筆錄末受訊問人欄之「甲○○」字跡，無論於捺
    、點、撇等筆順均屬雷同，顯可輕易辨別為同一人所為。被
    告對於九十年六月六日之變更帳戶事項申請書上簽名係其本
    人親為並不否認，僅矢口否認九十二年四月八日該次之簽名
    非其本人所為，洵屬無據，要難採信。再者，被告懷疑該變
    更帳戶事項應係其姊乙○○或其吸毒友人所為，惟經本院依
    職權傳訊證人乙○○並未到庭，自無從辯明被告所述是否實
    在，且調閱乙○○之刑案資料查註紀錄表，除因施用毒品案
    件送強制戒治及遭起訴判刑外，並無任何販賣帳戶而被起訴
    或偵查中之紀錄，有該紀錄表及臺灣高等法院在監在押全國
    紀錄表各乙件存卷佐參，被告空言否認可能係證人乙○○或
    其友人擅自取用予以販售詐欺集團成員使用云云，顯屬其臆
    測之詞，而要無可採。可見被告前開所辯，與事實不符，無
    足可信。
  (三)而詐騙集團無非在詐騙被害人財物，取得主動且願意交付者
    之存摺，除可謀取被害人財物外，亦可隱瞞其幕後身分避免
    遭檢警單位之查緝，乃為其等向來之詐騙謀式。詐騙集團於
    取得被告之上開存摺後，除非被告配合或經由其首肯後而為
    上開行為，否則斷無可能於以不正當手法取得該存摺等物後
    ，尚迂迴地辦理掛失補副、核發金融卡、申辦語音系統、更
    換密碼等動作，多此一舉，無飭增加其詐騙之困難度與浪費
    時間，實與經驗法則與論理法則均不相合，顯難想像。被害
    人丙○○等人確實接獲詐欺集團佯以國稅局名義，以「假退
    稅、真詐財」電話，始依對方指示匯款，因而遭詐騙如附表
    所示金額，並轉入被告系爭淡溝郵局帳戶內，已如前述。如
    非被告主動且願意提供上開存簿等物予該詐欺集團成員，則
    詐欺集團成員勢必冒撿拾或竊盜而來之存簿等物有極高機率
    地遭所有人或持有人立即報案處理，並辦理掛失手續之危險
    ，其等精心策劃詐騙之成果將因存簿來源取得之不可靠性，
    無法順利領得詐欺款項，而導致心血功虧一簣，實非明智之
    舉。況且，觀被告除上開淡溝郵局帳戶外，另於九十二年二
    月十一日向聯邦商業銀行申請國民現金卡，於同年四月十六
    日向日盛國際商業銀行申請小額貸款，於同年六月十日向大
    眾商業銀行申辦現金卡，有大眾商業銀行豐原分行函附現金
    卡申請書，日盛國際商業銀行函附交易查詢報表、客戶歷史
    交易查詢單、印鑑卡、存款帳戶及信託帳戶相關業務往來申
    請書，聯邦商業銀行桃鶯分行函附國民現金卡申請書、存戶
    事故查詢單等件（參本院卷第三八頁至第五五頁）在卷可資
    佐證，距離被告為本案九十二年四月八日、九日辦理前揭帳
    戶變更事項之際不遠，復為被告所均不否認，並稱：伊當時
    甫退伍（實則已退伍一年餘，被告供稱自八十八年十一月十
    五日當兵至九十年九月十五日退伍），較無資力，姐姐乙○○又積欠款項，伊才向上開銀行辦理現金卡借用現金，後又
    改稱是因為要到泰國與人合夥作飲料生意，缺錢才向銀行借
    款等情。足見被告於本案提供帳戶之際經濟狀況不佳，亦有
    提供帳戶予詐欺集團使用之犯案動機，且直至本院審理時尚
    無法提供上開全部銀行帳號之存摺、提款卡供參酌，反係辯
    稱都遺失了，復未為任何掛失止付或報警等動作，顯與常情
    有違，益徵被告應有配合提供其淡溝郵局帳戶予詐欺集團使
    用，乃符合經驗與論理法則之推論至明。
  (四)又金融帳戶為個人理財之工具，申請開設金融帳戶並無任何
    特殊之限制，一般民眾皆能自由申請開戶，並得同時在不同
    金融機構申請多數存款帳戶使用，乃眾所周知之事實，依一
    般人之社會生活經驗，倘係合法收入，本可自行向金融行庫
    開戶使用，而無向他人蒐購帳戶之必要。苟見不以自己名義
    申請開戶，反向他人索借或蒐購金融機構帳戶使用，衡情應
    能懷疑借用或搜購帳戶之人目的在於詐取他人財物。被告於
    案發時業已將近二十六歲，具備豐厚之社會歷練，對於上情
    自不能諉為不知，卻猶仍提供上開重要物件予他人，其對於
    對方所屬詐欺集團實施詐欺犯行應可預見，且對於該集團利
    用帳戶向人詐取財物，並無違背其本意，其有幫助詐欺取財
    之犯行，洵堪認定。本件事證業臻明確，被告犯行至堪認定
    。
二、本件已成年之詐欺集團佯以國稅局名義對外詐財，核其等所
    為，係犯刑法第三百三十九條第一項之詐欺取財罪。而被告
    提供其淡溝郵局存簿帳戶供其等詐取財物，應成立刑法第三
    十條第一項、第三百三十九條第一項詐欺取財罪之幫助犯，
    並依刑法第三十條第二項幫助之例減輕其刑。又刑法雖於九
    十五年七月一日公布施行，惟刑法第三十條規定僅於文字稍
    作修改，實則並未修正，不生比較新舊法之問題。爰審酌被
    告提供帳戶予不法份子使用，非惟幫助詐騙者遂行詐財之目
    的，同時使詐欺者得以隱匿其真實身分，減低遭查獲之風險
    ，愈使其肆無忌憚，增加犯罪之猖獗，及犯後未能坦承犯行
    ，顯無悔悟之心等一切情狀，量處如主文所示之刑，並諭知
    易科罰金之折算標準。又被告於犯罪時之刑法第四十一條第
    一項前段規定：「犯最重本刑為五年以下有期徒刑以下之刑
    之罪，而受六個月以下有期徒刑或拘役之宣告，因身體、教
    育、職業、家庭之關係或其他正當事由，執行顯有困難者，
    得以一元以上三元以下折算一日，易科罰金。」又被告行為
    時之易科罰金折算標準，修正前罰金罰鍰提高標準條例第二
    條前段（現已刪除）規定，就其原定數額提高為一百倍折算
    一日，則本件被告行為時之易科罰金折算標準，應以銀元三
    百元折算一日，經折算為新臺幣後，應以新臺幣九百元折算
    為一日。惟九十五年七月一日修正公布施行之刑法第四十一
    條第一項前段則規定：「犯最重本刑為五年以下有期徒刑以
    下之刑之罪，而受六個月以下有期徒刑或拘役之宣告者，得
    以新臺幣一千元、二千元或三千元折算一日，易科罰金。」
    比較修正前後之易科罰金折算標準，以九十五年七月一日修
    正公布施行前之規定，較有利於被告，則應依刑法第二條第
    一項前段，適用修正前刑法第四十一條第一項前段規定，定
    其折算標準，附此敘明。
據上論斷，應依刑事訴訟法第二百九十九條第一項前段，刑法第
二條第一項、第三百三十九條第一項、第三十條第一項、第二項
，修正前刑法第四十一條第一項前段，罰金罰鍰提高標準條例第
一條前段，修正前罰金罰鍰提高表準條例第二條，現行法規所定
貨幣單位折算新臺幣條例第二條，判決如主文。
中    華    民    國    95    年     8     月    9    日
                  刑事第三庭  審判長法  官  張靜琪
                                    法  官  吳進發
                                    法  官  賴妙雲
上正本證明與原本無異。
如不服本判決，應於送達後十日內向本院提出上訴狀（須附繕
本），上訴於台灣高等法院台中分院。
                                    書記官  孫曉鳳
中    華    民    國    95    年      8    月    9    日
附錄論罪科刑法條
刑法第三百三十九條第一項
第  339 條  (普通詐欺罪)
            意圖為自己或第三人不法之所有，以詐術使人將本
            人或第三人之物交付者，處五年以下有期徒刑、拘
            役或科或併科一千元以下罰金。
            以前項方法得財產上不法之利益或使第三人得之者
            ，亦同。
            前二項之未遂犯罰之。


司法院資訊處製作；財團法人民間司法改革基金會備份。
